臺灣高等法院臺南分院刑事判決　　　　　　　九十一年度上訴字第二二號　　　Ｃ
　　　上　訴　人　臺灣臺南地方法院檢察署檢察官
　　　被　　　告　丙　○　○
　　　選任辯護人　周　金　城
右列上訴人因違反著作權法等案件，不服臺灣臺南地方法院九十年度訴字第五九四號
中華民國九十年十月三十一日第一審判決（起訴案號：臺灣臺南地方法院檢察署八十
九年度偵字第一三七四九號），提起上訴，本院判決如左：
      主      文
原判決關於丙○○被訴違反商標法及違反著作權法（侵害日商思奎爾股份有限公司、
日商新力電腦娛樂股份有限公司著作權）部分均撤銷。
丙○○明知為於同一商品使用近似於他人註冊商標之圖樣之商品而販賣，累犯，處有
期徒刑陸月，如易科罰金以參佰元折算壹日。扣案之光碟壹千參百捌拾片均沒收。
被訴違反著作權法（侵害日商思奎爾股份有限公司、日商新力電腦娛樂股份有限公司
著作權）部分公訴不受理。
      事      實
一、丙○○前於民國（下同）八十八年九月十八日，因違反商標法等案件，經臺灣臺
    南地方法院判處有期徒刑四月，於同年十二月七日執行完畢，猶不知悔改，明知
    「ＦＡＮＡＬ  ＦＡＮＴＡＳＹ」為日商思奎爾股份有限公司（下稱思奎爾公司
    ，負責人為鈴木尚）向經濟部中央標準局（現改制為智慧財產局）申請註冊核准
    為第六二六六九二號商標，並指定專屬使用於光碟、唯讀記憶體、磁卡、磁帶、
    磁碟、磁片、電腦、電腦記憶體、電腦軟體記憶體、軟性磁碟等產品。而「ＦＩ
    ＮＡＬ  ＦＡＮＴＡＳＹ」（中譯：太空戰士）之商標專用期間自八十三年一月
    一日至九十二年十二月三十一日，現尚在有效期間，竟自八十九年九月間之某日
    至同年十一月二十一日間，明知其向綽號「阿凱」之男子所販入之光碟片外觀上
    印有「ＩＩＮＡＬ  ＴＡＮＴＡＳＹ」，係近似於思奎爾公司前揭商標圖樣，為
    侵害該公司前揭商標權之遊戲光碟片，竟仍在臺南市○○路○段二三七號「小小
    兵電視遊樂器材店」內，予以販賣，嗣於同年十一月二十一日晚間八時許，在上
    開遊樂器材店為警查獲，並扣得前述侵害思奎爾公司商標權所用之遊戲光碟八十
    片，隨即並在其所駕駛之小客車內查獲仿冒光碟一千三百八十片。
二、案經臺南市警察局移送臺灣臺南地方法院檢察署偵查起訴。
      理      由
甲、有罪部分（即被告丙○○違反商標法部分）：
    一、右揭販賣仿冒光碟之犯罪事實，業據被告丙○○迭於警訊、偵查、原審及本
        院審理時坦承不諱，而「ＦＩＮＡＬ  ＦＡＮＴＡＳＹ」圖樣為思奎爾公司
        向經濟部中央標準局（現改制為智慧財產局）登記註冊為第六二六六九二號
        商標，使用範圍為光碟、唯讀記憶卡、磁卡、磁帶、磁碟、磁片、電腦、電
        腦記憶體、電腦軟體記憶體、軟性磁碟，商標專用期間自八十三年一月一日
        起自九十二年十二月三十一日止，現仍在商標專用期間內之事實，亦有該公
        司出具之第六二六六九二號商標註冊證影本附於偵查卷可稽（詳偵查卷第四
        八頁），復有查獲之仿冒光碟一千三百八十片扣案可考。
    二、按商標之作用，乃在表彰商標專用權人所生產、製造、加工、揀選、批售或
        經紀之商品，使一般購買者認識該商標之商品，並藉以辨別商品之來源及信
        譽。是商標法第六十二條所謂商標圖樣相同，係指兩者圖樣完全相同，難以
        區別而言；至商標圖樣近似，則指異時異地隔離及通體觀察，兩商標圖樣在
        外觀、觀念或讀音方面，有一相仿，具備普通知識經驗之商品購買者，施以
        通常之辦別及注意，有引起混同誤認之虞者而言，從而，判斷二商標之近似
        與否，應就商標之主要部分隔離觀察其有無引起混同誤認之虞以為斷，不得
        以對照比較為判斷標準。故縱令兩商標對照比較，能見其差別，然隔離觀察
        其總體或主要部分，有足以引起混同誤認之虞者，即屬近似（司法院院字第
        一六一二號解釋及最高法院八十六年臺上字七五四七號、七十二年臺上字第
        四四０九號、七十六年臺上字第五八九四號、七十四年臺上字第五九一八號
        裁判要旨可資參照）。查本件扣案之光碟片本身外觀及其外包裝雖未有思奎
        爾公司「ＦＩＮＡＬ  ＦＡＮＴＡＳＹ」之商標圖樣，固業經原審勘驗屬實
        （詳原審卷第三七九頁），然扣案之光碟片經本院當庭勘驗之結果，其外觀
        印有「ＩＩＮＡＬ  ＴＡＮＴＡＳＹＩＸ」之字樣（詳本院九十一年四月二
        十三日訊問筆錄），細繹該英文字樣中「ＩＸ」為羅馬字「九」之表現，參
        照思奎爾公司所發行之「ＦＩＮＡＬ  ＦＡＮＴＡＳＹＩＸ」（中譯：太空
        戰士九，詳偵查卷第三十九頁），此處應係指該遊戲軟體第九代，是本件應
        就「ＦＩＮＡＬ  ＦＡＮＴＡＳＹ」與「ＩＩＮＡＬ  ＴＡＮＴＡＳＹ」二
        圖樣是否近似加以判斷，則扣案光碟片上所印製之英文字樣僅將思奎爾公司
        前揭商標中「Ｆ」分別改為「Ｉ」、「Ｔ」，其餘則無任何更易，就該二圖
        樣異時異地隔離觀察，已足以造成一般消費者在購買時有引起混同誤認之虞
        ，揆諸前開規定，該圖樣已與思奎爾公司享有商標專用權之「ＦＩＮＡＬ
        ＦＡＮＴＡＳＹ」圖樣構成近似。再參以被告亦屢稱其知道扣案之光碟片係
        仿冒品而非正品，是之前違反商標法所留下的存貨等語，足見其明知扣案之
        光碟為仿冒思奎爾公司前揭商標之商品，仍意圖欺騙他人而予以販賣，是本
        件事證已臻明確，被告販賣仿冒光碟犯行堪以認定，應予依法論科。
    三、核被告丙○○所為係犯商標法第六十三條之明知於同一商品，使用近似於他
        人註冊商標之圖樣之商品而販賣罪。公訴人認被告所為係犯常業罪，然本院
        查無任何積極證據足證被告係以販賣扣案之仿冒光碟為生，公訴人以常業犯
        起訴，顯有誤會。又被告於八十八年間因犯違反商標法罪，經臺灣臺南地方
        法院判處有期徒刑四月確定，於八十八年十二月七日執行完畢，有卷附臺灣
        高等法院被告全國前案紀錄表一紙可按，其受有期徒刑執行完畢，五年以內
        再犯有期徒刑以上之罪，為累犯，應依法加重其刑。
    四、原審疏未詳查，並審酌全案調查證據所得，遽對被告被訴違反商標法部分為
        無罪之諭知，容有未洽，檢察官上訴意旨認被告有商標法第六十三條明知於
        同一商品，使用相同他人註冊商標圖樣之商品而販賣罪等語，為有理由，自
        應由本院將原判決關於被告被訴違反商標法部分予以撤銷改判，爰審酌被告
        丙○○前已因違反商標法被判處罪刑，猶不知悔改，再犯本件之罪、犯罪手
        段、所得利益及其犯後態度等一切情狀，量處有期徒刑陸月，並諭知如易科
        罰金以參佰元折算壹日以示懲儆。又扣案之光碟片一千三百八十片均為被告
        用以販賣仿冒商標圖樣之物，應依商標法第六十四條之規定，併予宣告沒收
        。
    五、至思奎爾公司另指稱：系爭扣案之光碟片透過遊戲主機執行電腦程式時，在
        螢幕上會呈現前揭享有商標專用權之商標，亦屬商標法第六十三條所謂於明
        知於同一商品，使用相同於他人註冊商標圖樣之商品而販賣之行為云云。惟
        查：
        （一）按商標之申請註冊，應指定使用商標之商品類別及商品名稱，以申請
              書向商標主管機關為之，不同類別之商品應分別申請，而商品之分類
              則由施行細則定之，商標法第三十五條第一項及第二項定有明文；又
              扣案之電腦遊戲光碟係將電腦遊戲軟體以電腦語言寫成程式，再將之
              組譯成適合電腦主機讀取之檔案，而儲存於光碟片內，然電腦遊戲軟
              體本身係屬他人之創作而為著作之一種，此可觀諸我國著作權法第三
              條第一項第一款規定「著作」係指屬於文學、科學、藝術或其他學術
              範圍之創作自明，故人之創作原則上為無形，其有形之「著作原件或
              其重製物」均僅為表達該著作（創作）之具體方法或其存在客體而已
              ，應非著作之本身（本質），此另可參考八十七年一月二十一日修正
              著作權法增第十條之一規定：「依本法取得之著作權，其保護僅及於
              該著作之表達，而不及於其所表達之思想、程序、製程、系統、操作
              方法、概念、原理、發現」可知，是以無形之著作常需依附於有形之
              物體，並非可謂該被依附之客體即屬著作本身，故本件涉嫌被重製之
              電腦遊戲軟體係以電腦語言寫成程式，再將之組譯成適合電腦主機讀
              取之檔案而儲存於光碟片內，電腦遊戲軟體本身雖屬著作，然光碟片
              則係被依附之載體（物體），二者於概念上自有區別之必要；再我國
              商標法施行細則第四十九條第九類之產品經列示計有：科學、航海、
              測量、電氣、攝影、電影、光學、計重、計量、信號、檢查（監督）
              、救生和教學用具及儀器、聲音或影像記錄、傳送或複製（再生）用
              器具、磁性資料載體、記錄磁碟、自動販賣機及貨幣操作（管理）器
              具之機械裝置、現金出納機、計算機及資料處理設備、滅火器械等物
              ，修正前施行細則第二十四條第七十二類則規定：電腦、計算機、收
              銀機（八十年十月二十三日公布），修正前施行細則第二十七條第八
              十類規定：計算機（七十一年五月六日公布），綜上以觀，均係以有
              形之物體為該類之商品，並未包括電腦軟體或電腦程式，是單就電腦
              遊戲軟體而言，並無從為該類之商品，反之，光碟片本身因可為電腦
              磁性資料之載體，為上開種類之商品，而應受商標法之規範，故就一
              般社會常情，電腦遊戲軟體之出售，均係將寫成電腦軟體之電腦程式
              所組譯成之檔案，儲存於適於儲存檔案之載體（如光碟片、磁碟片等
              ），或再加上適度之包裝後，以實物之方式出售，因而本件所應推究
              者，乃遊戲軟體所附著之商品即扣案之光碟片本身有無使用商標之問
              題，而非其內所隱藏之遊戲軟體程式之創作本身。
        （二）次按商標之使用，商標法第六條明定係指行銷之目的，將商標用於商
              品或其包裝、容器、標貼、說明書、價目表或其他類似物件上，而持
              有、陳列或散布者，是商標之使用應係指行為人基於行銷之目的所為
              之以商標表徵商品行為，反是，若非出於行為人、非基於行銷之目的
              或非表徵商品之使用行為，均不構成商標法第六條所謂商標之使用。
              查本件被告所販賣之仿冒遊戲光碟外觀有近似於思奎爾公司前揭商標
              圖樣，等情，業據上述，而被告出售系爭仿冒遊戲光碟片時，並未透
              過遊戲主機執行光碟片內之程式，而僅係單純交付光碟片予顧客，顯
              見一般都是消費者購買後，自己將之置於適合執行光碟片內程式之主
              機，再配合電視等相關設備，使其內之遊戲軟體出現於電視螢幕上，
              始出現思奎爾公司前揭商標及授權文字，而縱此種透過電磁輸出入交
              換運算之作用，如以遊樂器、光碟機、電腦主機之操作為媒介，始於
              電視或電腦螢幕前出現商標圖樣者，其標示型態足資一般商品購買人
              認識其表彰商品之來源者，可認屬於商標法第六條第一項所稱之其他
              類似物件之範疇（經濟部中央標準局八十七年四月十八日臺商九八○
              字第二○五九○二號函參照），然透過此執行過程呈現出數位化商標
              之行為人為購買光碟片之消費者，並非販賣該光碟片之被告三人，且
              該數位化商標之顯現時間係後於被告出售光碟片予消費者之交易過程
              ，而於消費者購買後自行打玩之時始呈現之，其表徵已非基於行銷之
              目的，簡言之，該數位化商標之呈現並非被告三人基於行銷之目的所
              為表徵商品之商標使用行為，不符合商標法第六條商標使用之要件，
              是此部分應不構成商標法第六十三條之罪，附此敘明。
乙、公訴不受理部分（即被告丙○○被訴侵害日商思奎爾公司及新力公司著作權著作
    權法部分）：
    一、公訴意旨另略以：被告丙○○明知思奎爾公司、日商新力電腦娛樂股份有限
        公司（下稱新力公司，負責人久多良木健）、美商米高梅公司、ELECTRONIC
        ARTS（藝電）公司、３ＤＯ公司、LUCAS ARTS公司、ＥＩＤＯＳ及ＣＯＲＥ
        公司（上開米高梅等五家美商公司部分未據上訴，業已確定）所產製如附表
        所示遊戲軟體，透過遊戲主機得以執行如附表所示之電腦程式著作物，均係
        透過我國著作權法第四條第一款受我國著作權法「同步發行保護」或「全面
        保護」之著作物，非經前揭擁有著作權人之同意或授權，不得擅自重製、散
        布或意圖營利而交付。仍自八十九年九月間之某日至十一月二十一日間，在
        上開遊樂器材店內，明知所販入之光碟片係內含違法重製前揭各公司著作權
        之遊戲光碟片，竟予以散布、意圖散布而陳列、持有及意圖營利而交付，且
        以之為常業。因認被告此部分另犯有著作權法第九十四條、第九十三條第三
        款、第八十七條第二款之罪嫌云云。
    二、按告訴乃論之罪，以有告訴權人提出合法告訴為追訴之條件；又告訴乃論之
        罪，未經告訴或其告訴經撤回或已逾告訴期間者，應諭知不受理之判決，為
        刑事訴訟法第三百零三條第三款所明定；而案件是否為告訴乃論之罪，以法
        院審理之結果為準，倘檢察官起訴之罪名並非告訴乃論之罪，惟經法院審理
        後認為係告訴乃論之罪者，則須經合法告訴，法院為實體判決之訴訟要件始
        屬完備，否則，法院應以欠缺合法告訴之訴訟要件為由，為不受理判決。復
        按我國刑事訴訟法本無告訴代理人之規定，惟根據司法院院字第八十九號及
        一二二號解釋之意旨，告訴得委人代理，且應於告訴時提出委任狀，而代理
        告訴如以書狀為之，須列有告訴權之人為告訴人，並列受告訴人委任之人為
        代理人，始符合代理之法理及告訴行為之程式（最高法院八十六年度台上字
        第四四一一號裁判要旨參照）。經查本件就著作權部分，公訴人係以常業犯
        起訴前來，然依本件起訴時之事證以觀，並無積極充分之證據足以證明被告
        係以販賣非法著作軟體為生，況被告於警訊時即已供稱：其並非上開遊樂器
        材店之負責人，僅係前往兜售等語（詳警卷第一頁背面），於本院亦稱：其
        是送光碟片到小小兵電視遊樂器材店推銷，這些光碟片是以前的存貨，現在
        再拿出來賣是為了換些現金等語（詳本院九十一年一月二十二日訊問筆錄）
        ，核與證人陳瑞芳於警訊證述：該遊樂器材店的負責人是伊母親黃秀，伊不
        認識被告，是第一次在店裡看見他前來販賣仿冒光碟等語（詳警卷第二頁背
        面），是公訴人認被告係上開遊樂器材店之負責人，而以常業犯起訴，顯有
        誤會，準此，應僅能認定被告所犯係著作權法第九十三條第三款、第八十七
        條第二款之一般犯，並非第九十四條之常業犯。是以，本件被告被訴違反著
        作權法之部分，經本院查既僅觸犯著作權法第九十三條第三款、第八十七條
        第二款一般犯之罪，依著作權法第一百條本文之規定，必須告訴乃論。然查
        附表編號一、二日商思奎爾公司及新力公司部分，雖告訴代理人甲○○律師
        、乙○○律師、丁○○律師於九十年四月十七日向臺灣臺南地方法院檢察署
        提出告訴狀，然該告訴狀文末告訴人欄僅以打字方式書寫告訴人思奎爾公司
        及其代表人鈴木尚、新力公司及其代表人久多良木健（詳偵查卷第三十、五
        二頁），並未由告訴人公司之代表人於該處簽名或蓋章，亦未附具甲○○律
        師、乙○○律師、丁○○律師受任為告訴代理人之委任狀，而觀以告訴代理
        人嗣後提出之委任狀，就日商新力公司部分，係於九十年五月十七日受委任
        ；日商思奎爾公司部分則係於九十年五月二十五日受委任等情，有委任狀附
        於本院卷可稽，並經告訴代理人於本院訊問時陳述屬實（詳本院九十一年四
        月二十三日訊問筆錄），足見告訴代理人提出告訴狀之九十年四月十七日當
        時，告訴代理人尚未受委任為告訴代理人，則其等以告訴代理人名義向偵查
        機關提起告訴，即難認為適法，本件應認日商思奎爾公司及新力公司部分未
        經合法告訴。原審疏未就程序上詳加調查日商思奎爾公司及新力公司有無合
        法告訴，遽對被告為實體上無罪之判決，即有不當。檢察官循告訴人新力公
        司之聲請以被告所為顯已構成著作權法第九十三條、第九十四條等語提起上
        訴前來，雖無理由，然原判決關於日商公司著作權法部分既有上述可議，即
        屬無可維持，應由本院將原判決此部分予以撤銷，改諭知不受理判決。
丙、據上論斷，應依刑事訴訟法第三百六十九條第一項前段、第三百六十四條、第二
    百九十九條第一項前段、第三百零三條第三款，商標法第六十三條、第六十四條
    、刑法第四十七條，第四十一條第一項前段、罰金罰鍰提高標準條例第二條第一
    項前段，判決如主文。
本案經檢察官劉得鉦到庭執行職務。
中    華    民    國      九十一      年      六      月      六        日
                                  臺灣高等法院臺南分院刑事第六庭
                                      審判長法官  楊    明    章
                                            法官  高    明    發
                                            法官  戴    勝    利
右正本證明與原本無異。
檢察官如不服本判決，應於判決送達後十日內向本院提出上訴書。
                                      法院書記官  吳    銘    添
中    華    民    國      九十一      年      六      月      七        日
附錄法條：
商標法第六十二條：意圖欺騙他人，有左列情事之一者，處三年以下有期徒刑、拘役
                  或科或併科新臺幣二十萬元以下罰金：
                  一、於同一商品或類似商品，使用相同或近似於他人註冊商標之
                      圖樣者。
商標法第六十三條：明知為前條商品而販賣、意圖販賣而陳列、輸出或輸入者，處一
                  年以下有期徒刑、拘役或科或併科新臺幣五萬元以下罰金。
附表：
┌──┬───────┬─────────────┬────────┐
│編號│著作權人      │遊戲著作名稱              │著作權法保護方式│
├──┼───────┼─────────────┼────────┤
│１  │日商思奎爾公司│放浪冒險潭、太空戰士ＩＸ  │在台灣同步發行  │
├──┼───────┼─────────────┼────────┤
│２  │日商新力公司  │覓境勇士２、野戰神兵      │在台灣同步發行  │
├──┼───────┼─────────────┼────────┤
│３  │美商米高梅公司│007 Tomorrow Never Dies   │全面保護        │
├──┼───────┼─────────────┼────────┤
│４  │美商藝電公司  │FIFA2001                  │全面保護        │
│    │              │NBA LIVE2001              │                │
├──┼───────┼─────────────┼────────┤
│５  │美商３ＤＯ公司│ARMY MEN(WORLD WAR LAND． │全面保護        │
│    │              │SEA．AIR）ARMY MEN(AIR    │                │
│    │              │ATTACK2）                 │                │
└──┴───────┴─────────────┴────────┘
┌──┬───────┬─────────────┬────────┐
│６  │美商          │                          │                │
│    │LUCAS ARTS公司│STAR WARS(DEMOLITION)     │全面保護        │
├──┼───────┼─────────────┼────────┤
│７  │美商          │                          │                │
│    │EIDOS&CORE公司│TOMB RAIDER IV            │全面保護        │
└──┴───────┴─────────────┴────────┘
